【裁判字號】    98,上易,261
【裁判日期】    980522
【裁判案由】    詐欺
【裁判全文】
臺灣高等法院高雄分院刑事判決         98年度上易字第261號
上  訴  人
即  被  告    甲○○
上列上訴人因詐欺案件，不服臺灣高雄地方法院97年度易字第12
03號中華民國98年1 月27日第一審判決（起訴案號：臺灣高雄地
方法院檢察署96年度偵字第14251 號），提起上訴，本院判決如
下：
     主  文
上訴駁回。
    事  實
一、甲○○於民國（以下同）94年間曾因詐欺案件，經台灣高雄
    地方法院以民國94年度簡字第6266號判決判處有期徒刑3 月
    確定，於95年8 月28日易科罰金執行完畢，仍不知警惕，於
    95年7 月間，在高雄縣林園鄉○○○路244 號大仁醫院擔任
    外科助理期間，認識在該醫院住院之乙○○，經常前往與乙
    ○○攀談，得知乙○○之住處，嗣乙○○出院後，甲○○於
    同年7 、8 月間某日，與不知情之同居人宜金昭（另經檢察
    官不起訴處分確定）前往乙○○在高雄縣林園鄉○○村○○
    路○段80號住處，由甲○○告以黃耀庭有意出讓其經營之「
    大湖黃診所」（址設高雄縣湖內鄉○○路○段432 之2 號，
    下稱「黃診所」），如乙○○願出資新台幣（下同）80萬元
    予甲○○經營該診所，乙○○即可在該診所工作，甲○○及
    宜金昭並可就近照料、孝順乙○○。乙○○乃於95年8 月8
    日前往林園郵局提領現金20萬元，連同存放於家中之10萬元
    ，合計30萬元交付甲○○，作為頂讓診所之用，甲○○於95
    年8 、9 月間，多次前往黃診所與黃耀庭之配偶鄭淑芬洽談
    頂讓事宜，最後合意以60萬元頂讓該診所，並陸續交付30萬
    元作為訂金（甲○○收受上開30萬元部分，因無證據足認有
    詐欺犯行，業經檢察官不起訴處分確定）。嗣甲○○因欠債
    需款孔急，明知並無繼續購買醫療器材及支付其他頂讓費用
    予黃耀庭之意，又見乙○○年老可欺，竟意圖為自己不法之
    所有，於95年9 月間某日起至同年11月初某日止，接續向乙
    ○○佯稱：因頂讓診所須購買醫療設備及支付頂讓費用，致
    乙○○陷於錯誤，而自95年9 月15日起至同年10月26日止、
    同年11月7 日，分別交付30萬元與甲○○，共計60萬元，嗣
    因乙○○前往黃診所詢問，獲知頂讓未成，始知受騙。
二、案經乙○○訴由高雄縣政府警察局湖內分局移送臺灣高雄地
    方法院檢察署檢察官偵查起訴。
    理  由
壹、證據能力部分：
    按被告以外之人於審判外之言詞或書面陳述，除法律有規定
    者外，不得作為證據。又被告以外之人於審判外之陳述，雖
    不符前4 條之規定，而經當事人於審判程序同意作為證據，
    法院審酌該言詞陳述或書面陳述作成時之情況，認為適當者
    ，亦得為證據。當事人、代理人或辯護人於法院調查證據時
    ，知有第159 條第1 項不得為證據之情形，而未於言詞辯論
    終結前聲明異議者，視為有前項之同意，刑事訴訟法第159
    條第1 項、第159 條之5 第1 項、第2 項分別定有明文。查
    本案認定事實所引用之卷證資料，除原已符同法第159 條之
    1 至第159 條之4 規定、及法律另有規定等傳聞法則例外規
    定，而得作為證據外，其餘卷證資料，並無證據證明係公務
    員違背法定程序所取得，而上訴人甲○○於法院行準備程序
    及審理時，均不爭執其證據能力，審酌前揭陳述作成時之情
    況，並無違法取證之瑕疵，亦認以之作為證據為適當，是本
    件有關被告以外之人於審判外之言詞或書面陳述等供述證據
    ，依前揭法條意旨，自均得為證據。
貳、實體部分：
一、訊之上訴人甲○○坦承曾任職大仁醫院擔任外科助理，於乙
    ○○住院期間認識乙○○，自95年8 月8 日起至同年11月7
    日止，以頂讓黃診所需支付頂讓費及購買醫療器材為由，前
    往乙○○上開住處，陸續向乙○○取得90萬元，然否認有何
    詐欺犯行，辯稱：90萬元係向乙○○所借，而非乙○○之投
    資款，其中第一筆30萬元已交付黃耀庭，另購買醫療器材花
    費30餘萬元，其餘款項部分，乙○○同意我清償個人債務，
    並無詐欺乙○○云云。惟查：
（一）上訴人甲○○自95年8 月8 日起至同年11月7 日止，以頂
      讓黃診所及購買醫療器材為由，自告訴人乙○○處取得金
      錢，其中於95年8 月8 日，由乙○○前往高雄縣林園鄉農
      會提領20萬元，連同家中之10萬元現金，合計30萬元交付
      上訴人甲○○，又於95年8 月8 日後某日至95年11月7 日
      前某日之間，由乙○○或前往林園農會提款，或取出家中
      現金交付上訴人甲○○，合計30萬元，又於95年11月7 日
      ，陪同乙○○前往台東縣鹿野地區農會提領並收取30萬元
      貸款，並將95年8 月8 日收取之30萬元交付黃耀庭之事實
      ，此部分業據上訴人甲○○於偵查、原審及本院審理中坦
      承不諱（見96年度偵字第14251 號卷【下稱偵(二)卷】第7
      頁、原審審易卷【下稱原審卷(一)卷】第11頁、原審易字卷
      【下稱原審卷(二)】第64、67頁、本院98年5 月8 日審判筆
      錄），核與證人即告訴人乙○○於審理中證述交付上開款
      項之情節相符（見原審卷(二)第51、54、55頁）。此外並有
      台東縣鹿野地區農會98年1 月21日鹿區農信字第09810000
      39號函所附交易明細表、中華郵政股份有限公司鳳山郵局
      98年1 月22日鳳營字第0980100104號函所附查詢帳戶最近
      交易資料、高雄縣林園鄉農會98年1 月21日林鄉農信字第
      33號函所附往來存款交易明細表可憑（見原審卷(二)第6至7
      頁、第11至12頁、第14、23至24頁），此部分應堪認定。
      至證人乙○○於原審審理中固證稱：除上開款項外，另前
      往林園鄉農會提領30萬元予被告等語（見原審卷(二)第50、
      52頁），惟證人乙○○之林園鄉農會帳戶並無1 次提領30
      萬元之情形，有上開交易明細表可稽，且證人乙○○於警
      詢中陳稱：被告表示購買醫療器材及藥品，拿走25萬元等
      語（見警(二)卷第2 頁），核與其於原審審理中證述交付30
      萬元之金額不符，已難輕信。又證人乙○○於95年8 月8
      日拿出之30萬元交付黃耀庭之事實，業據上訴人甲○○於
      原審審理中坦白承認（見原審卷(二)第64頁），核與證人鄭
      淑芬於偵查中證述：被告支付頂讓款共30萬元之陳述相符
      （見偵(二)卷第5 頁），並有簽收單據可据，應堪採信。另
      上訴人甲○○簽發票面金額均30萬元之本票2 張交付證人
      乙○○之事實，亦據證人乙○○於本院審理中證述明確（
      見原審卷(二)第54頁），並有本票2 張在卷可資佐証（見偵
      (二)卷第10頁）。上開30萬元加上本票金額款項合計90萬元
      ，核與上訴人於審理中陳稱收取之金額相符，如證人乙○
      ○交付之金額達120 萬元，則上訴人甲○○既未成功頂讓
      黃診所，除已交付黃診所之30萬元未能取回外，尚有90萬
      元去向未明，則告訴人要求上訴人甲○○簽發面額共90萬
      元之本票，以明上訴人甲○○尚有90萬元未歸還，亦屬合
      理，何以上訴人甲○○僅願簽發金額共60萬元，而非面額
      共90萬元之本票，且乙○○未為保留或註記而收取60萬元
      之本票，尚無其他證據足認證人乙○○另有支付30萬元予
      上訴人，故僅可認定交付之金額共90萬元。又乙○○之林
      園鄉農會帳戶自95年9 月15日起至95年10月26日止，曾有
      多筆提款，金額為2 萬元或3 萬元不等，合計26萬元之事
      實，有上開林園鄉農會交易明細表可稽，核與上訴人甲○
      ○於原審審理中陳稱：陸續前往乙○○家中或陪同乙○○
      前往林園鄉農會提款共30萬元等語（見原審卷(二)第64頁）
      ；證人乙○○於警詢及原審審理中證稱：被告表示開診所
      需要錢，前來家中拿錢，被告曾陪同我或由我自行前往林
      園鄉農會以提款卡提款，總共30萬元等語（見高雄縣政府
      警察局湖內分局第0000000000號卷【下稱警(二)卷】第2 頁
      、原審卷(二)第51頁）均相符，堪認上訴人甲○○陸續向證
      人乙○○拿取30萬元之日期，應介於95年9 月15日至95年
      10 月26 日之間。另乙○○交付上訴人甲○○之90萬元係
      頂讓黃診所之投資款，而非借款之事實，業據證人乙○○
      於偵查及原審審理中證述綦詳（見偵(二)卷第6 頁、原審卷
      (二)第53頁），並有上開交易明細表、查詢帳戶最近交易資
      料、往來存款交易明細表可憑，參以上訴人甲○○於偵查
      中陳稱：我曾在醫院任職，瞭解診所之醫療程序，計畫聘
      請醫生看診，與乙○○共同經營診所，診所之收入由乙○
      ○經手，獲利會分配予乙○○等語（見偵(二)卷第32、33頁
      ），上訴人甲○○於原審審理中陳稱：邀約乙○○一起投
      資黃診所，乙○○同意投資等語（見原審卷(一)第11頁背面
      ），業已坦承乙○○係提供資金予以頂讓、共同經營黃診
      所，是上訴人甲○○辯稱係單純之借款云云，不足採信。
（二）又關於上訴人甲○○是否以證人乙○○陸續交付之30萬元
      購買醫療器材部分，上訴人甲○○固提出醫療器材照片數
      幀為證（見偵(二)卷第38頁至第42頁），且證人林榮偉於偵
      查中附和其詞，並證稱：被告於96年3 月初，將醫療器材
      寄放在我高雄市鼓山區○○○路473 號13樓D 之書房中等
      語（見偵(二)卷第23、24頁）。惟按購買商品者，為避免商
      品來路不明而遭追訴，或避免發現瑕疵或有故障時投訴無
      門，莫無不要求出賣人留下基本資料、聯絡方式及購買證
      明，以供聯絡或查證。尤以醫療器材價值不斐、構造精密
      ，須由專業人士操作、維護，且為免因器材失準造成誤判
      ，引發醫療糾紛，衡情買受人應會要求出賣人提供說明書
      或保固書及購買證明。上訴人甲○○為高中畢業之成年人
      （見警(二)卷第6 頁調查筆錄受詢問人欄之記載），曾從事
      保險業及擔任醫院助理，業据上訴人甲○○自承在卷（見
      原審卷(二)第65頁），依其智識能力及社會經驗，應無不知
      之理，且上訴人甲○○於原審自承：無修理醫療器材之能
      力等語（見原審卷(二)第65頁），足見上訴人甲○○為確保
      醫療器材故障時，得以儘速修復，衡情應保有出賣人之聯
      絡方式，以便不時之需。然上訴人甲○○於偵查及原審審
      理中竟陳稱：向台南吳先生購買中古之醫療器材，並未開
      立單據，不知吳先生全名，目前無法聯絡上吳先生等語（
      見原審卷(二)第65頁），對所購買醫療器材如有瑕疵，當如
      何處理；如屬來路不明之物，當如何自保等情，均未加以
      重視，顯與常情相違。又原審於96年5 月23日偵查中陳稱
      ：醫療器材放在友人「王朝安」住處，「王朝安」住在美
      濃等語（見偵(二)卷第7 頁）。經檢察官諭知上訴人甲○○
      偕同「王朝安」到庭，上訴人甲○○於96年6 月8 日偵訊
      時，卻非帶同「王朝安」，而係帶同證人林榮偉到庭，且
      證人林榮偉之前開證述，核與上訴人甲○○自陳寄放醫療
      器材之友人及地點，均明顯不符，證人林榮偉所證，已有
      迴護之情，已難採信。復參以醫療器材價值不斐，如上訴
      人確以30萬元購買數項器材，自無不關心該器材目前所在
      ，應無誤記寄放處所及受寄人之可能。上開照片充其量僅
      能證明有上開醫療器材存在，尚難認係上訴人甲○○以證
      人乙○○交付之款項所購買。綜上，上訴人甲○○並未以
      證人乙○○陸續交付之30萬元購買醫療器材一節，亦堪認
      定。
（三）又上訴人甲○○係於95年10月26日交付黃耀庭10萬元後，
      始與黃耀庭之妻鄭淑芬談妥以60萬元頂讓黃診所部分業務
      之事實，業據證人鄭淑芬於偵查中證述明確（見偵(二)卷第
      5 頁），並有頂讓合約書、簽收單可證（見警(一)卷第11頁
      ），足見在95年9 月15日至95年10月26日之前，上訴人甲
      ○○尚未與黃耀庭談妥頂讓診所事宜，是在未確定可取得
      黃診所經營權之前，衡情上訴人甲○○應無先行購買高價
      之醫療器材，以免日後未取得經營權，平白遭受損失之理
      。上訴人甲○○既知此理，竟於談妥頂讓診所前即接續以
      購買醫療器材為由，誘使乙○○交付款項；復參以上訴人
      甲○○嗣後並未購買醫療器材之事實，業經認定如前，益
      徵被告自始並無購買醫療器材之意，而係以購買醫療器材
      之說詞為詐術，接續向乙○○詐取30萬元甚明。另關於證
      人乙○○於95年11月7 日交付上訴人甲○○之30萬元部分
      ，已由上訴人甲○○用以支付個人欠款及互助會款而花用
      殆盡之事實，業據上訴人甲○○於偵查及原審審理中坦白
      承認（見偵(二)卷第26頁、原審卷(二)第66頁）。上訴人甲○
      ○固辯稱：乙○○同意將此款項用以清償我之債務等語，
      惟上訴人甲○○於偵查中已自承：只向乙○○表示款項要
      用來購買醫療器材及頂讓診所，並未提及將用以支付個人
      欠款及繳交會錢等語（見偵(二)卷第26頁），核與證人乙○
      ○於警詢、偵查及原審審理中均證稱：被告表示款項將用
      於頂讓診所及購買醫療器材等語，參以證人乙○○係因上
      訴人甲○○之多次遊說，認經營診所有利可圖，始投下多
      年之僅有積蓄，甚且前往台東鹿野地區農會貸款30萬元交
      付上訴人甲○○，證人乙○○與上訴人甲○○既非至親，
      豈有將其畢生積蓄及辛苦貸款所得交付上訴人甲○○，作
      為上訴人甲○○清償個人債務之理，上訴人甲○○此部分
      所辯，自無足取。再參以上訴人甲○○於偵查及原審審理
      中陳稱：向乙○○拿取金錢期間，積欠卡債及互助會款等
      語（見原審卷(二)第63頁）。足見上訴人甲○○因積欠卡債
      及會款，急需清償，實際上並無支付診所頂讓費之意，否
      則於95年10月間已與黃耀庭約定頂讓費為60萬元，當時已
      支付訂金30萬元，又於95年11月7 日取得30萬元，已足以
      支付頂讓費用，惟其竟未為之，顯見係向乙○○謊稱需支
      付黃診所30萬元之頂讓費，致乙○○陷於錯誤，交付30萬
      元後，即用以清償個人債務，則上訴人甲○○確有施用詐
      術致乙○○因此受有損害，亦堪認定。
（四）上訴人甲○○另辯稱：黃耀庭原本同意將診所1 、2 樓一
      起盤讓，後來黃耀庭只願盤讓1 樓，且未代為介紹醫師，
      所以未盤讓成功，並非無盤讓診所之意云云。惟黃耀庭與
      上訴人約定頂讓診所使用範圍為「高雄縣湖內鄉○○路○
      段432 之2 號1 樓全部」之事實，有前開頂讓合約書可稽
      （見警(一)卷第11頁正面）。參以上訴人甲○○於告訴黃耀
      庭詐欺案件及本案警詢中均陳稱：找不到醫師，不想頂讓
      診所，但黃耀庭拒絕退款等語（見警(一)卷第1 頁背面、警
      (二)卷第7 頁），業已自承係因其無法覓得醫師看診而放棄
      頂讓，且均未陳述黃耀庭有何未依約代尋醫師及違約不願
      連同2 樓一起頂讓，是上訴人甲○○此部分所辯，亦不足
      採信。
    綜上所述，因上訴人甲○○向告訴人乙○○取得款項後，有
    用以清償個人債務，則上訴人甲○○確有施用詐術致乙○○
    因此受有損害，事証明確，上訴人甲○○所辯係卸責之詞，
    不足採信，其犯行已堪認定。
二、核上訴人甲○○所為，係犯刑法第339 條第1 項之詐欺取財
    罪。上訴人甲○○先後對被害人乙○○以需要購買醫療器材
    、支付頂讓費等訛詞詐欺取財，係於密接之時、地所為侵害
    同一被害人財產法益之行為，各行為間之獨立性極為薄弱，
    難以分開評價，為接續犯，應論以一罪。上訴人甲○○於94
    年間曾因詐欺案件，經台灣高雄地方法院以民國94年度簡字
    第6266 號 判決判處有期徒刑3 月確定，於95年8 月28日易
    科罰金執行完畢之事實，有臺灣高等法院被告前案紀錄表在
    卷可參，其於上開有期徒刑執行完畢後5 年內，故意再犯本
    件有期徒刑以上之罪，為累犯，應依刑法第47條第1 項規定
    加重其刑。
三、原審適用刑法第339 條第1 項、第47條第1 項，中華民國96
    年罪犯減刑條例第2 條第1 項第3 款、第7 條，刑法施行法
    第1 條之1 規定，並審酌上訴人甲○○曾以相同手法詐騙，
    經判處罪刑執行完畢未久，又再為本件犯行，顯不知悔改，
    且犯後否認犯行，態度不佳，詐騙年老無知之被害人乙○○
    畢生積蓄及貸款達60萬元，金額非少，尚未賠償被害人乙○
    ○，並考量其教育程度為高中畢業，家庭經濟狀況小康等一
    切情狀，量處如有期徒刑1 年2 月。又上訴人甲○○犯罪後
    ，中華民國96年罪犯減刑條例業於96年7 月4 日公布，於同
    年月16日起施行，本案被告之犯罪時點係在96年4 月24日減
    刑基準日之前，且所犯之罪刑核與該條例第2 條第1 項之規
    定相符，復無同條例第3 條限制減刑之除外情形，依該條例
    第2 條第1 項第3 款規定，減其上開宣告刑期2 分之1 為有
    期徒刑7 月。經核原判決認事用法並無不合，量刑亦屬適當
    ，上訴人甲○○上訴否認詐欺，為無理由，應予駁回。
據上論斷，應依刑事訴訟法第368條，判決如主文。
本案經檢察官許美女到庭執行職務。
中    華    民    國    98    年    5     月    22    日
              刑事第六庭    審判長法  官  王憲義
                                  法  官  邱永貴
                                  法  官  張盛喜
以上正本證明與原本無異。
不得上訴。
中    華    民    國    98    年    5     月    22    日
                                  書記官  黃一秋
附錄本判決論罪科刑法條：
中華民國刑法第339 條第1 項
意圖為自己或他人不法之所有，以詐術使人將本人或第三人之物
交付者，處5 年以下有期徒刑、拘役或科或併科1,000 元以下罰
金。


司法院資訊處製作；財團法人民間司法改革基金會備份。
